臺灣高等法院民事判決　　　　　　　　 96年度上易字第195號
上　訴　人　奇普仕股份有限公司
法定代理人　乙○○
訴訟代理人　葉繼升律師
被　上訴人　臺灣日通國際物流股份有限公司
法定代理人　甲○○○
訴訟代理人　廖學興律師
　　　　　　林倖如律師
上列當事人間給付運費事件，上訴人對於中華民國96年1月11日
臺灣板橋地方法院95年度訴字第1982號第一審判決提起上訴，本
院於96年5月29日言詞辯論終結，判決如下：
    主      文
上訴駁回。
第二審訴訟費用由上訴人負擔。
    事實及理由
一、被上訴人主張：上訴人自民國95年4月12起至同年7月10日止
    ，將其向訴外人九德電子股份有限公司（下稱九德公司）訂
    購並轉售予外國客戶之貨物共71筆，委託被上訴人承攬運送
    ，被上訴人均已完成送交事宜。上開71筆貨物之運費合計新
    台幣（下同）128萬2,673元，業經上訴人逐筆審核無誤，並
    指示被上訴人逕向九德公司收取，且以九德公司為發票人之
    支票為付款工具，被上訴人雖取得九德公司簽發之面額32萬
    8,255元支票1紙，惟因九德公司發生財務問題，聲請重整，
    經法院裁定緊急處分致該紙支票退票無法提示兌現，被上訴
    人乃立即將上情通知上訴人，並請求上訴人於95年8月15日
    前給付運費，然上訴人卻拒不給付。被上訴人雖為承攬運送
    業者，但本件係由被上訴人作成提單並交付上訴人，依民法
    第663條、664條規定，被上訴人係居於運送人之地位而為運
    送，權利義務與運送人同，故本件除依民法第660條第2項準
    用同法第582條規定請求外，併依民法第622條規定，請求命
    上訴人如數給付運費並自催告期限（95年8月15日）屆滿翌
    日起加計法定遲延利息。縱認本件係上訴人約定由訴外人九
    德公司為給付者，因訴外人九德公司無法支付，依民法第26
    8條規定，上訴人應負損害賠償責任，被上訴人亦得請求上
    訴人賠償損害128萬2,673元等語。於原審聲明：(一)上訴人應
    給付被上訴人128萬2,673元及自95年8月16日起至清償日止
    ，按年息5%計算之利息。(二)願供擔保請准宣告假執行。原審
    為被上訴人勝訴判決，上訴人不服提起上訴，被上訴人於本
    院聲明：上訴駁回。
二、上訴人則以：兩造間並無承攬運送之法律關係。系爭提單開
    立之目的，係為表徵伸光公司基於與上訴人間之交易，有提
    領相關貨物之權利，與上訴人是否負有系爭運費債務並無關
    連。系爭運費債務固係因被上訴人承攬運送上訴人向九德公
    司購買之貨物而發生，惟因上訴人向九德公司訂購貨物之際
    ，即已言明交易條件為CIF/JAPAN（日本到岸價格；亦即上
    訴人支付九德公司之貨款除貨物價格外，並涵蓋將貨物運送
    至日本所需之一切運費、保險費在內），九德公司依其與上
    訴人間之交易條件，本應負責貨物運送並負擔運費。且被上
    訴人運送貨物後均由被上訴人開立統一發票交付九德公司請
    領款項，所生運費向來均係由九德公司簽發支票以支付被上
    訴人，可見運送法律關係係存在於被上訴人與九德公司之間
    。上訴人否認兩造間存有所謂「第三人負擔契約」乙事，被
    上訴人援用民法第268條有關第三人負擔契約之約定，主張
    系爭運送契約之當事人為被上訴人與上訴人，並未舉證以實
    其說，非為可採等語，資為抗辯。於原審聲明：被上訴人之
    訴及假執行之聲請均駁回。如為不利上訴人之判決，請准供
    擔保宣告免為假執行。於本院聲明：(一)原判決廢棄。(二)被上
    訴人於第一審之訴暨假執行之聲請均駁回。
三、經查，被上訴人承攬運送上訴人向訴外人九德公司購買之貨
    物，並填發空運提單（AIR WAY BILL）予上訴人，提單上所
    載之託運人（SHIPPER）為上訴人（上訴人公司英文名稱為
    「ULTRA SOURCE TECHNOLOGY CO.,LTD.」），被上訴人業已
    完成運送。因九德公司發生財務問題，經聲請重整，法院裁
    定緊急處分，致該公司簽發之原證4支票退票，無法兌現。
    九德公司退票後，上訴人公司曾經同意支付95年7月10日至1
    2日運費共計7萬800元給被上訴人（如原證8），並要求被上
    訴人開立以上訴人為買受人統一發票。被上訴人於起訴前曾
    催告上訴人於95年8月15日前給付運費，上訴人於95年8月2
    日收受該催告函後，以原證6之信函回覆被上訴人，表示被
    上訴人係受九德公司委託運送貨物而拒絕給付運費。本件系
    爭運費金額為128萬2,673元等情，為兩造所不爭執，並有被
    上訴人於原審所提出原證2空運提單（AIR WAY BILL）、原
    證3發票（INVOICE）、裝箱單（PACKING LIST）、原證4九
    德公司簽發之支票及退票理由單、被上訴人催告函、上訴人
    拒絕給付函附卷可稽（見原審卷第8至15、49至61頁），堪
    信為真。
四、被上訴人主張上訴人為系爭運送契約之託運人，自有給付運
    費之義務等語，上訴人則以前揭情詞置辯。則本件首應審究
    者厥為上訴人是否為系爭運送契約之託運人？有無支付運費
    義務？
  (一)按稱運送人者，謂以運送物品或旅客為營業而受運費之人。
    運送人於收受運送物後，因託運人之請求，應填發提單。稱
    承攬運送人者，謂以自己之名義，為他人之計算，使運送人
    運送物品而受報酬為營業之人。承攬運送人除契約另有訂定
    外，得自行運送物品。如自行運送，其權利義務，與運送人
    同。就運送全部約定價額，或承攬運送人填發提單於委託人
    者，視為承攬人自己運送，不得另行請求報酬。民法第622
    條、第625條第1項、第660條第1項、第663條、第664條分別
    定有明文。次按提單具有三種功能，為運送契約之證明；
    為收受貨物之收據；為表彰運送物所有權之物權證券。
    而依民法第625條第1項規定可知，運送契約當事人為託運人
    與運送人，運送人於收受運送物後，因託運人之請求，應填
    發提單。另依中華民國航空貨運承攬業運貨契約條款（下稱
    承攬運貨條款）第12條約定「 (A)貨物以依指示向受貨人收
    取運費或其他費用被受領或處理時，若受貨人或其他人未依
    限給付時，託運人應負責支付。」、中華民國航空貨運承攬
    業標準交易條款（下稱標準交易條款）第11條約定「當貨物
    係依指示向受貨人或其他第三人收取運費或其他費用被受領
    或處理時，若受貨人或其他第三人未依限給付時，客戶應負
    責給付。」（見本院卷第78至83頁）。
  (二)被上訴人主張兩造運送模式係上訴人會先提出如原證三所示
    發票及裝箱單，其上載明託運人是上訴人及託運貨品為何，
    被上訴人依此填發提單，另外再提出報關單連同發票及裝箱
    單辦理出口報關並完成運送（沒有上訴人所提發票及裝箱單
    是不能完成出口報關），而且出口後被上訴人是將整份出口
    資料寄給上訴人並向上訴人請款，再由上訴人將資料轉給九
    德公司，九德公司再寄支票給被上訴人，由上開流程可知上
    開運送契約存在兩造之間等語（見原審卷第40至41頁），上
    訴人抗辯被上訴人是直接向九德公司請款，非由上訴人轉交
    資料給九德公司等語（見同上）。然兩造不爭執者為系爭運
    送流程係上訴人會先提出發票（見原審卷第9頁，其上註記
    「TO：日通陳小姐 FM：范小姐、託運人《SHIPPER》為上訴
    人《ULTRA SOURCE TECHNOLOGY CORP》、受貨人為伸光公司
    《SHINKO CO,LTD.》，且註明該兩公司間之貿易條件為《CI
    F》，即由上訴人負擔成本、保險費及運費）及裝箱單，被
    上訴人依此填發提單，另外再提出報關單連同發票及裝箱單
    辦理出口報關並完成運送，出口後被上訴人是將整份出口資
    料寄給上訴人。此亦有被上訴人提出提單、發票、裝箱單、
    郵局交寄大宗掛號函件存根、上訴人公司所在管理委員會收
    發證明資料附卷可稽（見原審卷第8至10、67至111頁）。再
    依被上訴人填發空運提單（見原審卷第8頁）記載：託運人
    （SHIPPER）為上訴人。而提單係基於運送契約，由運送人
    受託運人之請求而填發，提單除具有表彰運送物交付請求權
    之債權功能，及運送物所有權交付之物權功能外，並有運送
    契約之證明功能存在已如前述。而本件被上訴人填發之空運
    提單上記載之託運人（SHIPPER）為上訴人，上訴人復未證
    明其於收受提單時曾就上開託運人之記載予以異議。則依提
    單之表面記載，即與被上訴人主張上訴人為系爭運送契約之
    託運人相符，再者：九德公司跳票後，上訴人繼續向九德公
    司購買並轉售予伸光公司之貨物，亦係由被上訴人填發託運
    人為上訴人之提單並自為運送，且該等運費均由上訴人直接
    給付被上訴人，上訴人並於其中95年7月10日之發票上指示
    被上訴人「發票（九德出的）以後都開奇普仕」等情，有原
    證8之提單、發票及裝箱單附卷可稽（見原審卷第49至61 頁
    ），且上訴人對有給付上開運費之事實亦不爭執。參酌上訴
    人於九德公司跳票後，在相同之運送流程與模式下，既不爭
    執其為託運人，並直接給付運費予被上訴人，益徵上訴人確
    為系爭運送契約之託運人。足認被上訴人主張運送契約存在
    兩造間，其向上訴人請求運費，洵屬有據。
  (三)上訴人雖抗辯其非託運人，並以：1.其向九德公司訂購貨物
    之交易條件為CIF/JAPAN，九德公司負責貨物運送並負擔運
    費，其他運送人如鴻霖公司亦是如此，九德公司退票後曾出
    具聲明書予上訴人表明其後運費以貨款折讓。2.被上訴人運
    送貨物後係開立統一發票向九德公司請款，且所生運費向來
    均係由九德公司簽發支票支付為據。並提出上訴人採購單、
    被上訴人統一發票、九德公司聲明書、折讓單、上訴人向九
    德公司訂購由鴻霖公司運送之訂購單、發票、裝箱單、鴻霖
    公司空運提單、統一發票為證（見原審卷第31至35頁、本院
    卷第20至21、52至61頁）。惟查：
  1.上訴人與訴外人九德公司間之買賣交易係採CIF方式，約定
    運費由九德公司支付，固提出上開採購單、統一發票、聲明
    書、折讓單、訂購單、發票、裝箱單、空運提單、統一發票
    為證，然此乃係上訴人與九德公司間就買賣之交易條件及與
    鴻霖公司所為之約定，非僅對被上訴人無任何拘束力，且與
    系爭運送契約託運人之認定，亦無必然之關連，因此上訴人
    以此為由否認其為託運人，抗辯九德公司始為託運人云云，
    難認有據。
  2.又發票之開立係做為銷售之憑證，供主管機關稽核稅捐之用
    ，且商業上亦常有跳開發票或買受發票，致實際情形與發票
    所載不符之情事，故債權、債務之主體究為何人，仍應以締
    結契約之當事人為斷，而非以發票之記載為依據。查本件上
    訴人抗辯被上訴人運送貨物後係開立統一發票予九德公司，
    且所生運費向來均係由九德公司簽發支票支付乙節，固為被
    上訴人所是認，惟被上訴人主張其係因上訴人指示向九德公
    司收取，且運費實際上亦由九德公司開立支票支付，故而開
    立統一發票予九德公司，參酌被上訴人上開運送流程可知，
    其主張依上訴人指示開立統一發票予九德公司並向九德公司
    收取支票，與一般交易習慣復無相違，是以，尚難僅以九德
    公司簽發支票支付運費及被上訴人開立發票予九德公司之事
    實，即認系爭運送契約存在於九德公司與被上訴人之間。
  3.再者，九德公司跳票後，上訴人繼續向九德公司以CIF方式
    購買並轉售予伸光公司之貨物，亦係由被上訴人填發託運人
    為上訴人之提單並自為運送，且該等運費均由上訴人直接給
    付被上訴人，已如前述。在相同之運送流程與模式下，上訴
    人既不爭執其為託運人，並直接給付運費予被上訴人，益徵
    上訴人確為系爭運送契約之託運人，且被上訴人開立發票予
    九德公司乃係出於上訴人之指示無訛。
  4.又承攬運貨條款第12條及標準交易條款第11條均約定當貨物
    係依指示向受貨人或其他第三人收取運費時，若受貨人或其
    他第三人未依限給付時，託運人應負責給付（見本院卷第78
    至83頁），上訴人雖否認上開條款非契約內容云云，惟上開
    條款既為航空貨運承攬業者之標準條款，自可作為業者之習
    慣加以引用。九德公司既未給付上開運費，上訴人自應負責
    給付。
  5.承上，上訴人既為運送契約之託運人，自有依約給付運費予
    被上訴人即運送人之義務。而系爭71筆貨物之運費共為128
    萬2,673元，上訴人對此金額並不爭執（見原審卷第126頁）
    ，被上訴人依運送契約請求上訴人給付運費128萬2,673元，
    為有理由。
五、綜上所述，被上訴人主張上訴人為系爭運送契約託運人為可
    採，上訴人所辯均無可取。從而，被上訴人本於運送契約法
    律關係，請求上訴人給付被上訴人128萬2,673元及自95年8
    月16日起至清償日止，按年息5%計算之法定遲延利息，為有
    理由，應予准許。是則原審判命上訴人如數給付，於法並無
    不合。上訴意旨指摘原判決不當，求予廢棄改判，為無理由
    ，應予駁回。
六、本件事證已臻明確，兩造其餘之攻擊或防禦方法，及未經援
    用之證據，經本院斟酌後，認為均不足以影響本判決之結果
    ，自無一一詳予論駁之必要，併此敘明。
七、據上論結，本件上訴為無理由，依民事訴訟法第449條第1項
    、第78條，判決如主文。
中　　華　　民　　國　　96　　年　　6 　　月　　12　　日
                    民事第十一庭
                        審判長法　官   鄭雅萍
　　　　　　　　　　　  　　　法　官   蘇芹英
　　　　　　　　　　　    　　法　官   薛中興
正本係照原本作成。
不得上訴。
中　　華　　民　　國　　96　　年　　6 　　月　　12　　日
　　　　　　　　　　　　　　　書記官   黃瑞芬
